【裁判字號】    95,小上,81
【裁判日期】    951130
【裁判案由】    給付管理費
【裁判全文】
臺灣臺北地方法院民事判決              95年度小上字第81號
上  訴  人  乙○○
訴訟代理人  賴浩敏律師
複  代理人  林峻立律師
被  上訴人  逸安大廈管理委員會
法定代理人  甲○○
上列當事人間請求給付管理費事件，上訴人對於中華民國94 年
11月9日本院台北簡易庭94年度北小字第2246號第一審判決提起
上訴，本院判決如下：
    主  文
上訴駁回。
第二審訴訟費用新台幣壹仟伍佰元由上訴人負擔。
    理  由
一、按「對於小額程序第一審裁判之上訴或抗告，非以其違背法
    令為理由，不得為之」、「判決不適用法規或適用不當者，
    為違背法令。」，民事訴訟法第 436條之24第2項、第468條
    分別定有明文。次按小額程序之第二審判決，有「依上訴意
    旨足認上訴為無理由」之情形，得不經言詞辯論，以判決駁
    回之，民事訴訟法第436條之29、第436條之32、第449條第1
    項亦有明確規定。
二、本件上訴意旨略以：
(一)原判決認定上訴人以民國90年9月間颱風損失149,000元債權，
  於 92年10月之前，預先抵銷93年1月起之系爭管理費等，違反
  民法第334條第1項規定，不生效力云云，有適用民法第 334條
  不當及不適用民法第316條之違背法令：
1.民法第 334條固規定抵銷之被動債權須屆清償期，惟依民法第
  316 條規定，債務人（就管理費之給付言為本件上訴人）得於
  期前為清償，故上訴人於其抵銷之主動債權即系爭 149,000元
  發生伊始即預為抵銷系爭 93年1月起之系爭管理費，係依民法
  第316條規定之合法行為，並因而使系爭93年1月起之管理費因
  上訴人之期前清償即拋棄期限利益而屆清償期，從而處於得為
  抵銷被動債權之適格，合於民法第 334條規定，故本件已生抵
  銷之效力。乃原審不察，誤為本件上訴人預為抵銷行為與民法
  第 334條規定不合，不生抵銷效力之認定，原判決自有不適用
  民法第316條規定及適用民法第334條規定不當之違背法令。
2.關於債務人自己所負債務雖未屆清償期，如其對於他方之債權
  已屆清償期，即得以之與他方未屆清償期之債權為抵銷。
(二)原判決認定系爭抵銷主動債權僅為侵權行為損害賠償請求權，
  故已罹於侵權行為二年消滅時效云云，原判決除有不適用民法
  第316條，適用民法第334條規定不當等違背法令之外，縱上訴
  人不得預為抵銷，但原判決仍有不適用民法第 544條等及民事
  訴訟法第199條規定之違背法令：
1.本件兩造間曾於93年間因管理費支付及系爭 149,000元損害賠
  償債權抵銷涉訟，並同經台灣台北地方法院簡易庭以93年北小
  字第1797號判決認定被上訴人對上訴人負有 149,000元損害賠
  償債務，上訴人之抵銷主張為有理由，因而駁回被上訴人請求
  給付管理費之訴確定，為兩造不爭之事實。
2.就上訴人對被上訴人有系爭 149,000元損害賠償債權之爭點，
  既經兩造於93年間訴訟，並經台灣台北地方法院簡易庭判決確
  定，則縱使該抵銷債權依法無既判力，但該有無損害賠償債權
  之爭點，前確定判決至少應有爭點效，從而原審應不能再為相
  反之認定，否則不但將因判決反覆而徒增困擾，且有礙法院裁
  判之公信力。
3.至於上訴人對被上訴人之系爭 149,000元之損害賠償債權，該
  請求權之法律性質為何？台灣台北地方法院簡易庭93年北小字
  第1797號判決固認係侵權行為損害賠償性質，惟觀該判決第二
  點及第四點，上訴人在該案中所主張者為被上訴人僱用之人員
  於颱風來時未放置防水木板等致地下室淹水，故被上訴人應負
  損害賠償責任等云云，上訴人並未說明係僅依據侵權行為相關
  規定請求。就被上訴人應依侵權行為規定對上訴人負損害賠償
  責任，係該93年北小字第1797號判決之理由而已，惟該判決亦
  未表明除侵權行為損害賠償請求權外，上訴人對被上訴人不得
  本於契約或其他債務不履行規定為請求，即本於侵權行為損害
  賠償請求權規定，判決被上訴人對上訴人應負系爭 149,000元
  債務，係該確定判決之便宜處理而已，從而應無礙系爭損害賠
  償請求權之其他法律性質，也未因而限制之，當然更不生因而
  使系爭損害賠償請求權之消滅時效限定為必為兩年。
4.就系爭 149,000元損害賠償債權言，除上訴人得依侵權行為規
  定請求被上訴人負損害賠償責任外，因兩造間有大廈管理勞務
  契約關係存在，至少被上訴人對上訴人負有於颱風時放置防水
  木板，以維護上訴人放置於系爭大廈地下室車輛免於淹水受損
  害之債務，故上訴人依民法第 544條或第529條準用第544條或
  債務不履行相關規定，如民法第 227條規定，均得請求被上訴
  人賠償損害，而各該民法第 544條等損害賠償請求權與侵權行
  為損害賠償請求權係競合併存（不相排斥）關係，且該等損害
  賠償請求權消滅時效依法應為15年，並自90年發生時起算迄未
  完成，故原審仍應為上訴人抵銷合法勝訴之判決，方屬適法。
  乃原審竟為上訴人敗訴之判決，原判決自有違背民法第 544條
  等規定之違法。
5.又本件上訴人已陳明其得請求被上訴人賠償系爭 149,000元之
  原因事實，而適用法律裁判係法院之職權與職責，上訴人系爭
  損害賠償請求權之基礎，原不以93年北小字第1797號判決理由
  所已便宜揭示之侵權行為損害賠償規定為限，則本於法院依法
  裁判之職責，法院審理結果如認為本件有侵權行為損害賠償請
  求權罹於消滅時效之問題，但因上訴人另有仍得為抵銷抗辯之
  其他損害賠償請求權基礎，原審法院不能僅宥於侵權行為時效
  抗辯，即為上訴人敗訴判決，而自應依職權逕行適用各該民法
  第 544條等規定而為上訴人得為抵銷之裁判，始為適法；至少
  依民事訴訟法第 199條規定，原審法院有闡明義務，應行使其
  闡明職責，就上訴人之法律陳述不完足之處，為適當之曉諭，
  使不諳法律之上訴人得補充之，始為適法，但原審未如是之處
  ，原判決自亦有違背民事訴訟法第199條規定之違背法令。
6.上訴人對被上訴人所享有之損害賠償債權149,000元於90年9月
  間發生時，即表示以全額抵充對被上訴人應繳之管理費、車位
  清潔費等費用，鈞院93年度北小字第1797號給付管理費等事件
  之判決書亦明確認定：「被告（即本案上訴人）之損害賠償請
  求權於請求時，即表示行使抵銷權之意思..... 自屬合法」，
  是該債權於抵銷被上訴人前案（上述93年度北小字第1797號）
  所請求90年10月1日至92年12月31日止之管理費等費用 55,710
  元後，尚有餘額93,290元，足供抵銷本案請求之40,030元，且
  尚有餘額53,260元，至於行使損害賠償債權抵銷後，分別於92
  年10月及93年1月應退還上訴人而未退還之電梯修繕費各1萬元
  共 2萬元，雖亦同樣表示以之抵充管理費等費用，但被上訴人
  對上訴人之管理費請求權等債權，尚未累積至該部分，原判決
  不加以釐清，含糊論斷，已嫌違誤，就該 2萬元部分之返還請
  求權（不當得利），依法其時效為15年，原判決錯誤適用民法
  第197條第1項之規定而不適用第 125條15年時效之規定，自屬
  民事訴訟法第 468條之違背法令，依同法第436條之32第2項之
  規定，本案亦準用之。
(三)據上，請求廢棄原判決，駁回被上訴人於第一審之訴及假執行
  之聲請。
三、經查，上訴人主張其於 90年9月間水災發生後，隨即向被上
    訴人表示以上訴人車輛毀損金額149000元抵銷管理費、清潔
    費等至抵完為止等情，除有本院台北簡易庭93年北小字第17
    97號民事判決及上訴人 94年1月19日存證信函之影本各一件
    之外，別無其他證據可資佐證。觀諸上開民事判決之內容，
    及本院依職權調取該事件卷宗核閱筆錄之記載，除得認為上
    訴人於被上訴人請求其給付90年10月至92年12月管理費、清
    潔費之上開訴訟中，曾於 93年6月16日調解程序時，表示其
    以所有車輛損失對於被上訴人之債權，主張抵銷之外，並無
    任何足以推論上訴人早於 90年9月間即對於被上訴人主張抵
    銷，或曾經表示其主張抵銷之範圍，除90年10月至92年12月
    之管理費、清潔費外，尚包括「將來」之管理、清潔費用在
    內之證據資料。另前開存證信函之發文日期既遠在上訴人之
    車輛發生毀損三年多之後，其不足以證明上訴人早於 90年9
    月間即向被上訴人為抵銷之意思表示，亦甚為明顯。是原審
    以上訴人僅於本院台北簡易庭93年北小字第1797號民事訴訟
    中，就被上訴人所請求90年10月至92年12月之管理費、清潔
    費為抵銷之意思表示，認為被上訴人本件請求上訴人給付93
    年1月、4月、12月、94年1月至6月之管理、清潔費及94年之
    農曆春節加給費用，對於上訴人所提出基於上開車輛毀損債
    權之抵銷抗辯，仍得主張時效抗辯之認定，應屬正確；上訴
    人指摘原審就此有不適用民法第316條及第334條之違背法令
    情事，及原審就本件抵銷抗辯，應不能再為相反之認定云云
    ，核無足採。
四、次查，有關上訴人於原審對於其車輛毀損債權之抵銷抗辯，
    除於94年10月18日答辯狀中，主張「被告（即上訴人）對原
    告（即被上訴人）享有之【侵權行為】損害賠償債權149000
    元」等語，而明確表明上開損害賠償債權之請求權基礎為「
    侵權行為」之外，完全沒有提及上訴意旨所稱：「兩造間有
    大廈管理勞務契約關係存在，被上訴人對上訴人負有於颱風
    時放置防水木板，以維護上訴人放置於系爭大廈地下室車輛
    免於淹水受損害之義務」等事實，遑論上訴意旨所稱：「上
    訴人依民法第 544條或第529條準用第544條或債務不履行相
    關規定，如民法第 227條規定，均得請求被上訴人賠償損害
    ，而各該民法第 544條等損害賠償請求權與侵權行為損害賠
    償請求權係競合併存（不相排斥）關係，且該等損害賠償請
    求權消滅時效依法應為15年。」之答辯等情，業據本院核閱
    原審卷宗無訛。則上訴人於原審既已明確指出係依據「侵權
    行為」之法律關係，對於被上訴人具有149000元之損害賠償
    債權，並無任何陳述不明瞭或不完足之情形，上訴人既未提
    及任何有關其與被上訴人間存在有委任契約關係之陳述，原
    審自不得逾越辯論主義之界限，無端「闡明」上訴人另得主
    張對於被上訴人具有債務不履行之損害賠償債權以供抵銷，
    而適用15年的消滅時效規定。是上訴人主張原判決有違背民
    事訴訟法第 199條及民法第544條、第529條等規定之違背法
    令情形，亦不足採。
五、復查，有關上訴人於原審就被上訴人應退還上訴人而未退還
    之電梯修繕費 2萬元，主張對於被上訴人本件請求抵銷之抗
    辯，業經原判決認定：「本件被告於另案（即本院台北簡易
    庭93年度北小字第1797號給付管理費事件）起訴前，即以原
    告對被告之 2萬元電梯自付款返還債務抵銷被告對原告90年
    10月1日起至 92年12月31日止積欠之管理費、車位清潔費等
    費用其中 2萬元，並就不足部分起訴請求，此觀該事件判決
    理由要領第一點所載即明，該電梯自付款返還債務與管理費
    、清潔費等費用債務既均為金錢債務且均屆清償期，復無不
    得抵銷之特約，原告於前訴訟前以被告積欠之管理費、車位
    清潔費用等費用據以抵銷退還電梯自付款債務，並在起訴狀
    中載明、送達他造，抵銷之意思表示已經合法到達被告，是
    部分抵銷於法自無不合。」等語（原審判決事實及理由欄四
    【三】），而明確認定上訴人所稱對於被上訴人 2萬元應退
    還修繕電梯款項之債權，已經被上訴人於本院台北簡易庭93
    年度北小字第1797號給付管理費事件中，以起訴狀（按應係
    「支付命令聲請狀」之誤）主張抵銷而消滅，故上訴人此部
    分抵銷抗辯並不足採等情，業經本院細繹原審判決及本院93
    年促字第5176號支付命令聲請狀屬實。堪認原判決針對上訴
    人於原審就 2萬元電梯修繕費用之抵銷抗辯，係認定該項債
    權早經被上訴人於另案中抵銷而消滅，而非因被上訴人於原
    審主張時效抗辯，而不採上訴人此部分抵銷抗辯。是上訴人
    指摘原判決：「就該 2萬元部分之返還請求權（不當得利）
    ，依法其時效為15年，原判決錯誤適用民法第197條第1項之
    規定而不適用第 125條15年時效之規定，自屬民事訴訟法第
    468 條之違背法令。」云云，可謂明顯與原審之認定不符，
    容係出於誤會，原審判決於此並無任何違背法令之情形可言
    。
六、綜上所述，本件依據上訴人之上訴意旨，堪認原審判決並無
    任何不適用法規或適用不當之違背法令情形，足認上訴為無
    理由。揆諸前揭規定，本院爰不經言詞辯論，逕以判決駁回
    上訴人之上訴。
七、據上論結，本件上訴為無理由，依民事訴訟法第 436條之29
    第2款、第 436條之32、第449條第1項、第78條、第436條之
    19 第1項，判決如主文。
中    華    民    國    95    年    11    月      30  日
                        民事第二庭審判長法  官
                                        法  官
                                        法  官
以上正本係照原本作成
不得上訴
中    華    民    國    95    年    11    月    21    日
                                     書記官  許婉如


司法院資訊處製作；財團法人民間司法改革基金會備份。
